【裁判字號】    90,重訴,279
【裁判日期】    920217
【裁判案由】    分割共有物
【裁判全文】
臺灣桃園地方法院民事判決  九十年度重訴字第二七九號
    原      告  宇○○○
    訴訟代理人  陳河泉律師
    複  代理人  關維忠律師
    被      告  丙○○○
                丁○○○
                卯○○○○
    訴訟代理人  寅○○○
    被      告  地○○○
                戌○○○
    訴訟代理人  未○○○
    被      告  天○○○
                亥○○○
                戊○○○
                辛○○○
                壬○○○    住台北市○○區○○街二二０巷十號三樓
                            .
                巳○○○    住.
                癸○○○    住.
                丑○○○    住.
                己○○○    住台北市○○○路○段一九二巷十九號三樓
                玄○○○    住.
                子○○      住台北市○○區○○路一段一四０巷三八號
                黃○○      住台北市○○區○○路二段一六三巷二四號
                午○○○    住.
                              .
                庚○○○酉○.
                            住.
                宙○○○酉○.
                            住.
                              .
                辰○○○    住.
                甲○○○酉○.
                            住.
    兼  右二人  乙○○○酉○.
    訴訟代理人              住.
右當事人間請求分割共有物事件，經本院於民國九十三年二月三日言詞辯論終結，判
決如左：
    主      文
被告辰○○○、壬○○○、巳○○○及癸○○○應就坐落桃園縣新屋鄉○○段三七四
地號土地之應有部分三六０分之一七（原為被繼承人范姜雲楷所有）及桃園縣新屋鄉
○○段三九一地號土地之應有部分三六０分之一七（原亦為被繼承人范姜雲楷所有）
辦理繼承登記。
兩造共有之坐落桃園縣新屋鄉○○段三七四地號土地應予原物分割，其分割方法為如
附圖及附表二所示：如附圖所示Ａ１部分面積九八．七一平方公尺歸被告庚○○○所
有；Ａ２部分面積二三０‧三二平方公尺歸被告宙○○○所有；Ｂ部分面積六五．八
一平方公尺歸被告辛○○○所有；Ｃ部分面積三二．０八平方公尺歸被告黃○○所有
；Ｄ部分面積九六．二四平方公尺歸被告子○○所有；Ｅ部分面積一六七．八一平方
公尺歸被告辰○○○、壬○○○、巳○○○、癸○○○公同共有；Ｆ部分面積四四四
．一九平方公尺歸被告丑○○○所有；Ｇ部分面積二一七．一六平方公尺歸被告己○○○所有；Ｈ１部分面積一八七．五五平方公尺歸被告甲○○○所有；Ｈ２部分面積
一八七．五五平方公尺歸被告乙○○○所有；Ｉ部分面積五四五．三九平方公尺由被
告地○○○、戌○○○、亥○○○、戊○○○、玄○○○依附表二之應有部分比例共
有；Ｊ部分面積四四二．七六平方公尺由被告丙○○○、丁○○○、卯○○○○依如
附表二之應有部分比例共有；Ｋ部分面積九六．二四平方公尺歸被告天○○○所有；
Ｌ部分面積七四一．七六平方公尺歸原告所有。
兩造共有之坐落桃園縣新屋鄉○○段三九一地號土地應予原物分割，其分割方法為如
附圖及附表二所示：如附圖所示Ａ部分面積一六七．四七平方公尺歸被告午○○○所
有；Ｂ部分面積二一七．五一平方公尺歸原告所有；Ｃ部分面積三一．二八平方公尺
歸被告天○○○所有；Ｄ部分面積三一．二八平方公尺歸被告玄○○○所有；Ｅ部分
面積三一．二八平方公尺歸被告戊○○○所有；Ｆ部分面積四一．七一平方公尺歸被
告戌○○○所有；Ｇ部分面積七二．九九平方公尺由被告地○○○、亥○○○依附表
二之應有部分比例共有；Ｈ部分面積二一．三九平方公尺歸被告辛○○○所有；Ｉ部
分面積一０六．九四平方公尺歸被告庚○○○所有；Ｊ部分面積一０．四三平方公尺
歸被告黃○○所有；Ｋ部分面積三一．二八平方公尺歸被告子○○所有；Ｌ部分面積
七０．五八平方公尺歸被告己○○○所有；Ｍ部分面積五四‧五四平方公尺歸被告辰
○○○、壬○○○、巳○○○、癸○○○公同共有；Ｎ１部分面積六０‧九五平方公
尺歸被告甲○○○所有；Ｎ２部分面積六０‧九五平方公尺歸被告乙○○○所有；Ｏ
部分面積一四四‧三七平方公尺歸被告丑○○○所有。
被告庚○○○、宙○○○、子○○、辰○○○、壬○○○、巳○○○、癸○○○、丑
○○○、卯○○○○、丙○○○、丁○○○、天○○○、午○○○及原告各應按如附
表三所示應付之金額補償原告及其餘被告，各補償金額由受補償人按如附表三所示應
得金額受領。
訴訟費用由兩造各依附表一所示「訴訟費用負擔比例」負擔。
    事      實
壹、原告方面：
一、聲明：如主文所示。
二、陳述：
  (一)坐落桃園縣新屋鄉○○段三七四地號土地，為原告與被告丙○○○、丁○○○、
    卯○○○○、地○○○、戌○○○、天○○○、亥○○○、戊○○○、辛○○○
    、丑○○○、己○○○、玄○○○、子○○、黃○○、庚○○○與宙○○○之被
    繼承人酉○○○、甲○○○與乙○○○之被繼承人范雲土以及辰○○○、壬○○○、巳○○○、癸○○○之被繼承人范姜雲楷所共有，而坐落桃園縣新屋鄉三九
    一地號土地則是原告與被告地○○○、戌○○○、天○○○、亥○○○、戊○○○、辛○○○、丑○○○、己○○○、玄○○○、子○○、黃○○、午○○○、
    庚○○○與宙○○○之被繼承人酉○○○、甲○○○與乙○○○之被繼承人申○○○以及辰○○○、壬○○○、巳○○○、癸○○○之被繼承人范姜雲楷所共有
    ，其中范姜雲楷已於七十四年九月二十七日死亡，其繼承人辰○○○、壬○○○
    、巳○○○、癸○○○迄未辦理繼承登記，另酉○○○、申○○○亦先後於本件
    訴訟進行死亡，渠等於系爭二筆土地應有部分已由各自之繼承人庚○○○、宙○○○、甲○○○、乙○○○辦理分割繼承登記，是兩造應有部分如附表一所示。
  (二)按各共有人，得隨時請求分割共有物，但因物之使用目的不能分割或契約定有不
    分割之期限者，不在此限；又共有物之分割，依共有人協議之方法行之，分割之
    方法，不能協議決定者，法院得因任何共有人之聲請，以原物或變賣共有物後之
    價金分配於各共有人。民法第八百二十三條第一項及第八百二十四條第一項、第
    二項分別定有明文。查系爭二筆土地並無不能分割之限制或契約定有不分割期限
    等情形，幾經協調，各共有人仍無法協議分割，原告自得訴請判決分割。
  (三)原告主張以原物分割，兩造各自分配範圍、位置應如附圖所示。蓋原告於系爭二
    筆土地並無建物，將如附圖所示Ｌ、Ｂ部分土地分割予原告，對其他共有人並不
    會造成影響，而其餘被告分得位置已斟酌被告等所有建物位置及被告意願，多數
    被告對此分割位置亦未表示反對，則系爭分割方案於兩造均無不利，是依原告所
    提分割方案原物依使用現狀分割，自符共有人之利害關係及共有物之性質。
三、證據：提出土地登記謄本二份、現況建物位置圖、地籍圖各一件為證。
貳、被告壬○○○、辰○○○、子○○、黃○○、乙○○○、甲○○○、丙○○○、
    丁○○○、卯○○○○方面：
    其中被告壬○○○、辰○○○、丙○○○、丁○○○、卯○○○○未於最後言詞
    辯論期日到場，惟據其之前於本院所為聲明陳述略以：
一、聲明：駁回原告之訴。
二、陳述：就三七四地號土地部分，被告子○○、黃○○願分攤古厝坐落位置土地，
    但二人分得土地必須緊鄰並分割為被告單獨所有，且需可以直接通行桃園縣新屋
    鄉○○路一一０巷，三九一地號土地部分亦同，必須可以直接通行中正路一一０
    巷六十七弄，而依原告提出如附圖所示分割方案，被告等分得土地上有古厝以外
    之地上物，應先拆除；又被告等分得土地上既有建物，且土地形狀狹長，土地價
    值應有貶損，而原告分得土地是空地，面積又大，鑑價結果卻認被告土地增值而
    應補償原告及其他被告，鑑價結果不可採。被告辰○○○不同意分割，被告乙○○○、甲○○○則對於原告提出如附圖所示分割方案分得位置、面積均無意見。
    被告丙○○○、丁○○○、卯○○○○稱渠等願共有分割後土地，而渠等於系爭
    三七四地號土地上有門牌號碼桃園縣新屋鄉○○路一一０巷五號房屋，原告所提
    分割方案渠等分得位置恰與建物坐落位置一致，故對於原告主張分割方案之分割
    位置無意見，但希望另可以分得現有古厝坐落位置之一角，因被告等對於古厝亦
    有應有部分。
參、被告地○○○、戌○○○、亥○○○、戊○○○、玄○○○方面：
    其中被告地○○○、亥○○○、戊○○○未於最後言詞辯論期日到場，惟據其之
    前於本院所為聲明陳述略以：
一、聲明：駁回原告之訴。
二、陳述：希望系爭二筆土地能合併分割，自三九一地號土地中劃分一區域歸原告所
    有，餘由其他被告共有，或使原告分割位置均在三九一地號土地上，原告主張其
    於三七四地號土地分割位置則由其他被告分得，或依現有當事人間親屬關係分為
    四大房，將系爭二筆土地各分為四區塊，因系爭三七四地號土地上有范姜家族保
    存近百年之古厝，被告等希望縱使分割，仍能保留系爭古厝不遭拆除，且最好除
    能保留古厝本體建物外，周圍前庭、側廂房及後方竹林空地最好都能保留下來。
    至被告等因分割分得土地上已有他人建物者，擁有建物之人應補償土地所有人。
    被告地○○○、戌○○○、亥○○○、戊○○○、玄○○○並表示就渠等於三七
    四地號土地分得位置願保持共有，惟就三九一地號土地部分，僅地○○○、亥○○○願保持共有。
三、證據：提出合併分割方案三件為證。
肆、被告己○○○方面：
    被告未於最後言詞辯論期日到場，惟據其之前於本院所為聲明陳述略以：
一、聲明：駁回原告之訴。
二、陳述：希望系爭二筆土地能連同同段三九０地號土地合併分割，其中作為道路使
    用之三九０地號土地歸原告所有，如果不能合併分割，就三七四地號土地部分，
    被告願分攤古厝坐落位置土地，但必須分割為被告單獨所有，且需可以直接通行
    桃園縣新屋鄉○○路一一０巷，而依原告附圖所示分割方案，被告分得土地上有
    被告辛○○○所有之建物，希望能先將上面建物拆除後，再做分割。至三九一地
    號土地部分，對於分得如附圖所示分割位置無意見。又分到土地位置價值較高者
    ，應補償分得土地價值較低之人。
伍、被告宙○○○、庚○○○方面：
    其中被告宙○○○未於最後言詞辯論期日到場，惟據其之前於本院所為聲明陳述
    略以：
一、聲明：駁回原告之訴。
二、陳述：分割應以大家的意見為意見，惟系爭分割方案經鑑價結果，被告應補償其
    他土地共有人九十餘萬元，不明瞭如此鑑價之依據為何，希望可以重新鑑價或依
    系爭土地公告地價計算。
陸、被告辛○○○方面：
    被告未於最後言詞辯論期日到場，惟據其之前於本院所為聲明陳述略以：
一、聲明：駁回原告之訴。
二、陳述：被告於系爭土地上有門牌號碼中正路一一０巷六之三號房屋，與酉○○○
    所有同巷六之四號房屋相鄰，希望能分得與建物位置一致，且與被告庚○○○、
    宙○○○土地位置相鄰之土地，故對於如原告提出附圖所示被告分得位置並無意
    見，但原告分得土地係空地，乃坐落系爭三七四地號土地上古厝之庭院，原告逕
    自取得空地部分，對其他被告並不公平。又依新屋鄉之變更都市計畫規劃，系爭
    三七四地號土地將因保留古厝而變更為歷史建築文化保護區，在該都市計畫變更
    方案未定案前，不宜分割。
三、證據：提出變更新屋都市計畫案變更內容明細表一件為證。
柒、被告丑○○○部分：
一、聲明：駁回原告之訴。
二、陳述：對於原告所提三七四地號土地之分割方案沒有意見，但於三九一地號土地
    部分，被告土地形狀呈三角形，經濟價值降低，最好可以抽籤方式決定何位置歸
    何人所有。此外，被告於三七四地號土地分得位置與原告分得位置相去不遠，被
    告需補償其他共有人，原告卻可自其他共有人處獲得補償二百餘萬元，並不公平
    ，如果分割後被告還需補償其他共有人，則被告不願意分割。
捌、被告午○○○方面：
    被告未於最後言詞辯論期日到場，惟據其之前於本院所為聲明陳述略以：
一、聲明：駁回原告之訴。
二、陳述：被告在三九一地號土地上有門牌號碼桃園縣新屋鄉○○路一一０巷三之一
    號建物，為鋼筋水泥建築之三層樓房，係七十八年間建築，用作被告全家居家使
    用，故希望分割位置與建物位置一致，以保存建物不被拆除。
玖、被告天○○○、巳○○○、癸○○○方面：
    被告未於言詞辯論期日到場，亦未提出準備書狀作何聲明或陳述。
拾、本院依職權勘驗現場，並囑託桃園縣楊梅地政事務所赴現場測量。
    理      由
壹、程序方面：
一、本件訴訟進行中，原列被告之酉○○○、申○○○分別於九十一年七月十六日、
    九十二年三月二十七日死亡，酉○○○之繼承人庚○○○、宙○○○及申○○○
    之繼承人甲○○○、乙○○○業就酉○○○、申○○○於系爭二筆土地之應有部
    分辦理繼承登記，有原告提出系爭土地登記謄本及被告等之戶籍謄本在卷可按，
    被告庚○○○、宙○○○、甲○○○、乙○○○依民事訴訟法第一百七十五條第
    一項之規定，聲明承受訴訟，於法核無不合，應予准許，先予敘明。
二、本件被告天○○○、巳○○○、癸○○○經合法通知，未於言詞辯論期日到場，
    被告丙○○○、丁○○○、卯○○○○、地○○○、亥○○○、戊○○○、辛○○○、辰○○○、壬○○○、己○○○、午○○○、宙○○○亦經合法通知，均
    未於最後言詞辯論期日到場，核皆無民事訴訟法第三百八十六條各款所列情形，
    爰依原告之聲請，由其一造辯論而為判決。
乙、實體方面：
一、本件原告主張系爭二筆土地分別由如附表一所示之兩造當事人所共有，各共有人
    就每筆土地之應有部分如附表一所示，其中原共有人范姜雲楷已於七十四年九月
    二十七日死亡，其繼承人為被告辰○○○、壬○○○、巳○○○、癸○○○，且
    被告辰○○○等就渠等繼承系爭土地之應有部分迄未辦理繼承登記等事實，業據
    原告提出土地登記謄本、范姜雲楷繼承系統表及其繼承人戶籍謄本等為證，且為
    到場被告所不爭執，自堪信為真實。
二、按共有物因物之使用目的不能分割或共有人間契約訂有不分割期限者外，各共有
    人得隨時請求分割共有物；又共有物分割之方法，共有人不能協議決定者，法院
    得因任何共有人之聲請，以原物分配或變價分配之。民法第八百二十三條第一項
    及第八百二十四條第二項定有明文。查本件兩造共有之系爭二筆土地，並無不分
    割之約定，依現行法令及使用目的亦無不能分割情事，為兩造所不爭，而兩造就
    系爭二筆土地分割事宜，於原告提起本件訴訟後，因屬民事訴訟法第四百零三條
    第一項第三款規定之不動產共有人間因共有物之管理、處分或分割發生爭執之強
    制調解事件，已經本院中壢簡易庭調解不成立，有調解程序筆錄存卷可參，則兩
    造不能以協議定分割方法，已甚明顯，從而，原告起訴請求被告辰○○○等四人
    就渠等繼承自被繼承人范姜雲楷於系爭二筆土地之應有部分辦理繼承登記後，與
    原告及其餘被告以判決分割系爭土地，即無不合，應予准許。
三、次按我國民法關於分割共有物之效力，係採移轉主義，即各共有人因分割而成為
    單獨所有人，係由於彼此相互移轉、讓與部分權利所致。此觀民法第八百二十五
    條之規定旨趣自明。又依民法第八百二十六條規定，各共有人應按其應有部分，
    對他共有人因分割而得之物需負與出賣人同一之擔保責任。因此數筆共有之土地
    ，得予合併分割者，必以該數筆共有土地之共有人及其應有部分均相同，且係就
    同一共有關係共有該物，併得全體共有人之同意為必要。查系爭二筆土地之共有
    人不盡相同，且部分當事人於系爭二筆土地上應有部分亦不相同，而主張合併分
    割之被告戌○○○、亥○○○、玄○○○、地○○○、戊○○○、己○○○又未
    能就兩造有何因同一共有關係而共有系爭二筆土地一節提出說明，則被告戌○○○等主張系爭二筆土地應合併分割云云，即屬無據，被告己○○○另主張將同段
    三九０地號土地亦納入合併分割云云，亦無可採。又按分割共有物，以消滅共有
    關係為目的，是法院裁判分割共有土地時，除因該土地內部分土地之使用目的不
    能分割（如為道路）或部分共有人仍願維持其共有關係，應就該部分土地不予分
    割或准該部分共有人成立新共有關係外，應將土地分配於各共有人單獨所有。最
    高法院六十九年台上字第一八三一號判例意旨可資參照。則依上開最高法院見解
    解釋，倘共有物依其使用目的無不能分割情形，且共有人亦不願維持共有關係者
    ，法院自無從逕將部分土地分割為全體共有人繼續共有。被告戌○○○等雖提出
    分割方案主張應將系爭土地依兩造親屬關係分成四區塊，由部分被告共有其中一
    塊云云，然除被告戌○○○等之外，其餘被告於本院審理中均明白表示不願意與
    他共有人共有土地等語，揆諸首開判例，此一分割方案自亦不可行。
四、經查系爭二筆土地位於桃園縣新屋鄉○○路一一０巷一帶，屬桃園縣新屋鄉都市
    計畫區內住宅區用地，其中三七四地號土地近似四方形，而三九一地號土地則略
    成梯形；系爭二筆土地之間隔一中正路一一０巷六十七弄，三七四地號土地北側
    三七三地號土地現有一既成道路，乃八米計畫道路預定地，惟系爭二筆土地出入
    多賴中正路一一０巷與同巷六十七弄巷道，二者皆為六至八米巷道，但中正路一
    一０巷六十七弄因計畫道路尚未開通，現為一死巷；被告午○○○於三九一地號
    土地上有門牌號碼桃園縣新屋鄉○○路一一０巷三之一號之三層樓建物，被告丙○○○、丁○○○、卯○○○○則於三七四地號土地上有一門牌號碼同路一一０
    巷五號之建物，另被告天○○○、辛○○○、酉○○○各於三七四地號土地上有
    門牌號碼一一０巷六號、一一０巷六之三號、一一０巷六之四號建物，於三七四
    地號中央另有一建築九十餘年之范姜家族三合院式古厝等節，業據兩造陳明在卷
    ，復據本院現場履勘屬實，製有勘驗筆錄存卷可按（九十二年二月十二日勘驗筆
    錄），並有原告提出土地登記謄本、地籍圖謄本等為證，且為兩造所不爭執，自
    屬真實。
五、本院審酌原告提出之分割方案（即附圖），原則上係按被告意見以維持系爭三七
    四地號土地上范姜家族古厝之完整及被告午○○○等於系爭二筆土地上現有建築
    位置繪製，分割後兩造取得之土地或臨中正路一一０巷，或臨中正路一一０巷六
    十七弄，或臨位於同段三七三地號土地上既成道路，出入便利，不致有土地形成
    袋地情形，雖其中被告辛○○○、黃○○、子○○等人於三七四地號分得土地，
    及被告天○○○、玄○○○、戊○○○、戌○○○、辛○○○、黃○○、子○○
    等人於三九一地號分得土地，因可分得面積至多四十一平方公尺，少者僅十平方
    公尺，致渠等分別於三七四及三九一地號分得土地成狹長狀，寬度最寬者不過三
    百六十公分，最窄者僅六十公分（以上數據均為本院依複丈成果圖量得數據換算
    比例尺所得），惟被告辛○○○係因於三七四地號土地上有建物，而其於所有系
    爭土地應有部分換算面積不敷其所有建物坐落面積，為保存建物乃要求分得土地
    位置如附圖所示，與被告庚○○○、宙○○○分得土地相鄰，以方便其與被告庚○○○等交換利用土地，另被告子○○、黃○○於三七四地號土地分得位置則係
    因渠等表示為保存坐落三七四地號土地中央之范姜古厝而願分攤部分古厝坐落土
    地，且渠等二人為兄弟，土地相鄰可以方便利用等語，業據被告等陳明在卷，則
    被告辛○○○、子○○、黃○○於三七四地號土地分得土地形狀雖較狹長，然被
    告等於使用上既可以合併使用，系爭分割方案於渠等當無不利之情形；至三九一
    地號土地部分，因三九一地號土地為東西狹長之梯形形狀，除北側、西側有道路
    可以通行外，餘皆為他人土地，為免分割後土地成為袋地，僅能使各共有人以南
    北向分割，又被告等多是兄弟姊妹等親屬關係，如附圖所示分割方案並盡量配合
    當事人意願，使親等較近之被告土地相鄰，以便渠等合併使用，且如附圖所示分
    割方案已斟酌被告天○○○、丙○○○、丁○○○、卯○○○○、酉○○○等於
    系爭二筆土地上建物位置，於被告等應有部分範圍內使渠等得留存全部或大部分
    建物，堪信原告提出系爭分割方案尚稱符合被告等利用系爭土地之利益，且於系
    爭土地經濟效用無礙。而多數到庭之被告除對於鑑價後所分得土地價值有爭議外
    ，就以如附圖所示方法分割系爭土地一節幾均未強烈反對，或認系爭分割方案有
    何不利渠等利用情形，被告天○○○、巳○○○、癸○○○經合法通知則未到院
    表示意見，本院復查無系爭分割方法有何其他於土地所有人土地之利用窒礙之處
    ，應認如附圖所示分割方案符合系爭土地經濟利益，而無分割後有害土地經濟上
    之利用價值情事。是本院認以附圖（含附表二）所示之方法分割堪認公平妥適，
    爰判決如主文所示。
六、復按以原物為分配時，如共有人中，有不能按其應有部分受分配者，得以金錢補
    償之，民法第八百二十四條第三項定有明文。是法院裁判分割共有物，除應斟酌
    各共有人之利害關係，及共有物之性質外，尚應斟酌共有物之價格，倘共有人中
    有不能按其應有部分受分配，或所受分配之不動產其價格顯不相當時，法院非不
    得以金錢補償之（最高法院五十七年台上字第二一一七號判例意旨參照）。查如
    附圖所示方案分割結果，兩造分得土地面積與其應有部分折計相符，雖系爭土地
    屬同一區段，土地公告現值相同，但因三七四地號土地略成方形，縱深近七十公
    尺，三九一地號土地則成東西狹長型，分割後土地是否面臨道路或係裡地或路角
    地，所臨道路為主要幹道或僅是通行巷道，其價值自有高低之別，經本院囑託國
    家不動產鑑定顧問有限公司鑑定結果，認依調查附近相類似地段土地擬出售價格
    ，並斟酌系爭土地臨路路寬、土地使用強度、附近交通情形、里鄰環境優劣、地
    區發展性等因素，系爭二筆土地周圍直接面臨道路之路線價（即系爭土地臨街面
    土地價格）為每坪七萬元，但因兩造各自分得土地臨路寬度、臨路深度各有不同
    ，有些土地因臨街寬度低於三公尺而成為畸零地，或深度較深致部分土地臨路效
    益減低，而有些土地則未臨系爭土地出入幹道之中正路一一０巷或同巷六十七弄
    巷道，僅鄰北側尚未開發計畫道路，致分割後土地於利用上較諸其他土地困難，
    故分割後土地價值各有高低，其中於三七四地號土地部分，被告庚○○○、宙○○○、子○○、辰○○○等四人、丑○○○、卯○○○○等三人、天○○○分得
    土地，其價值較渠等按應有部分計算之價值有所增加，其餘共有人取得部分，其
    價值則有減少，於三九一地號土地部分，僅被告午○○○、原告分得土地價值有
    所增加，其餘被告取得土地之價值則均有減少，詳如附表三所示，有該公司鑑定
    報告書可稽，核系爭鑑定報告已詳予敘明其鑑定所憑依據及鑑定方法，而為客觀
    評估，自屬可採，被告子○○、黃○○、宙○○○、庚○○○、丑○○○等雖以
    渠等分得土地上有他人建物及渠等土地分割後並未增值抗辯系爭鑑定報告不足採
    云云，然按土地與建物乃不同之不動產，分割後土地有無他人之建物核屬共有人
    間分割後土地權利瑕疵擔保責任之問題，與土地分割後價值增、減無涉，此外，
    被告子○○等又未能具體指明系爭鑑定報告究有何不足採之處，空言抗辯系爭鑑
    定報告不足採，尚嫌無據。又分得土地價值低於其應有部份價值之共有人未能按
    其應有部分受分配，當由增加價值之共有人補償之，參酌民法第八百二十五條規
    定，各共有人對於他共有人因分割而得之物，按其應有部分，負與出賣人同一擔
    保責任，是分得土地價值增加之共有人所提出補償金，自應由其他分得土地價值
    減少之共有人按其減少價值比例受領，爰命被告庚○○○等按如附表三所示應付
    金額補償其餘共有人，各補償金額由受補償人按如附表三所示應得金額受領。
七、綜上所述，原告請求分割系爭共有土地，應依如附圖（含附表二）所示方法分割
    ，並按如附表三所示方法為補償，始為妥適，從而，原告起訴請求被告辰○○○
    、壬○○○、巳○○○、癸○○○就渠等繼承自被繼承人范姜雲楷之系爭二筆土
    地應有部分三六０分之一七辦理繼承登記後，判決分割系爭土地，即無不合，應
    予准許。末按，分割共有物具有非訟事件性質，兩造就共有物分割方法不能達成
    協議時，固得起訴請求裁判分割，然兩造各自主張之分割方法，僅供法院參考，
    法院依民法第八百二十四條命為適當之分配，乃斟酌何種分割方法較能增進共有
    物之經濟效益，並兼顧兩造利益以為決定，不受任何共有人主張之拘束，亦不因
    何造起訴而有不同，縱法院認原告請求分割共有物為有理由，而依法定方法分割
    ，被告應訴並提出不同主張，促使法院就如何為適法分割形成積極心證，實質上
    並無何造勝訴或敗訴之問題，本院酌量兩造均可因本件分割共有物而獲得相同之
    利益，故以兩造共有人於系爭二筆土地應有部分比例負擔訴訟費用方不致失衡，
    從而，本件訴訟費用之負擔，應由兩造共有人依如附表一所示「訴訟費用負擔比
    例」負擔。
參、結論：原告之訴為有理由，依民事訴訟法第三百八十五條第一項前段、第七十八
    條、第八十條之一、第八十五條第一項後段，判決如主文。
中      華      民      國    九十二    年      二      月     十七     日
                                        臺灣桃園地方法院民事第二庭
~B法      官  管靜怡
右為正本係照原本作成
如對本判決上訴須於判決送達後廿日內向本院提出上訴狀
中      華      民      國    九十二    年      二      月     二十     日
~B書  記  官  趙芳媞
~F0
~T40
附表一：
┌───┬──────┬────────┬───────┬──────┐
│當事人│  所有權人  │ 土地地號       │ 應有部分     │訴訟費用負擔│
│      │            │                │              │比        例│
├───┼──────┼────────┼───────┼──────┤
│原告  │  宇○○○  │ 三七四地號     │ 12524/60000  │ 2037/10000 │
│      │            ├────────┼───────┤            │
│      │            │ 三九一地號     │ 113/600      │            │
├───┼──────┼────────┼───────┼──────┤
│被告  │  丙○○○  │ 三七四地號     │ 443/10000    │ 334/10000  │
├───┼──────┼────────┼───────┼──────┤
│被告  │  丁○○○  │ 三七四地號     │ 443/10000    │ 334/10000  │
├───┼──────┼────────┼───────┼──────┤
│被告  │ 卯○○○○ │ 三七四地號     │ 360/10000    │ 272/10000  │
├───┼──────┼────────┼───────┼──────┤
│被告  │  地○○○  │ 三七四地號     │ 13/360       │ 361/10000  │
│      │            ├────────┼───────┤            │
│      │            │ 三九一地號     │ 13/360       │            │
├───┼──────┼────────┼───────┼──────┤
│被告  │  戌○○○  │ 三七四地號     │ 13/360       │ 361/10000  │
│      │            ├────────┼───────┤            │
│      │            │ 三九一地號     │ 13/360       │            │
├───┼──────┼────────┼───────┼──────┤
│被告  │  庚○○○  │ 三七四地號     │ 3/108        │ 437/10000  │
│      │（原酉○○○├────────┼───────┤            │
│      │應有部分，與│ 三九一地號     │ 5/54         │            │
│      │宙○○○分割│                │              │            │
│      │繼承）      │                │              │            │
├───┼──────┼────────┼───────┼──────┤
│被告  │  宙○○○  │ 三七四地號     │ 7/108        │ 489/10000  │
│      │（原酉○○○│                │              │            │
│      │應有部分，與│                │              │            │
│      │庚○○○分割│                │              │            │
│      │繼承）      │                │              │            │
├───┼──────┼────────┼───────┼──────┤
│被告  │  天○○○  │ 三七四地號     │ 234/8640     │ 271/10000  │
│      │            ├────────┼───────┤            │
│      │            │ 三九一地號     │ 234/8640     │            │
├───┼──────┼────────┼───────┼──────┤
│被告  │  亥○○○  │ 三七四地號     │ 234/8640     │ 271/10000  │
│      │            ├────────┼───────┤            │
│      │            │ 三九一地號     │ 234/8640     │            │
├───┼──────┼────────┼───────┼──────┤
│被告  │  戊○○○  │ 三七四地號     │ 234/8640     │ 271/10000  │
│      │            ├────────┼───────┤            │
│      │            │ 三九一地號     │ 234/8640     │            │
├───┼──────┼────────┼───────┼──────┤
│被告  │  辛○○○  │ 三七四地號     │ 3/162        │ 185/10000  │
│      │            ├────────┼───────┤            │
│      │            │ 三九一地號     │ 3/162        │            │
├───┼──────┼────────┼───────┼──────┤
│被告  │  辰○○○  │ 三七四地號     │ 17/360       │ 472/10000  │
│      │  壬○○○  ├────────┼───────┤            │
│      │  巳○○○  │ 三九一地號     │ 17/360       │            │
│      │  癸○○○  │                │              │            │
│      │（范姜雲楷繼│                │              │            │
│      │承人）      │                │              │            │
├───┼──────┼────────┼───────┼──────┤
│被告  │  己○○○  │ 三七四地號     │ 22/360       │ 611/10000  │
│      │            ├────────┼───────┤            │
│      │            │ 三九一地號     │ 22/360       │            │
├───┼──────┼────────┼───────┼──────┤
│被告  │  乙○○○  │ 三七四地號     │ 19/360       │ 528/10000  │
│      │（原申○○○├────────┼───────┤            │
│      │應有部分，與│ 三九一地號     │ 19/360       │            │
│      │甲○○○分割│                │              │            │
│      │繼承）      │                │              │            │
├───┼──────┼────────┼───────┼──────┤
│被告  │  甲○○○  │ 三七四地號     │ 19/360       │ 528/10000  │
│      │（原申○○○├────────┼───────┤            │
│      │應有部分，與│ 三九一地號     │ 19/360       │            │
│      │乙○○○分割│                │              │            │
│      │繼承）      │                │              │            │
├───┼──────┼────────┼───────┼──────┤
│被告  │  丑○○○  │ 三七四地號     │ 90/720       │ 1250/10000 │
│      │            ├────────┼───────┤            │
│      │            │ 三九一地號     │ 1/8          │            │
├───┼──────┼────────┼───────┼──────┤
│被告  │  玄○○○  │ 三七四地號     │ 234/8640     │ 271/10000  │
│      │            ├────────┼───────┤            │
│      │            │ 三九一地號     │ 234/8640     │            │
├───┼──────┼────────┼───────┼──────┤
│被告  │  子○○    │ 三七四地號     │ 39/1440      │ 271/10000  │
│      │            ├────────┼───────┤            │
│      │            │ 三九一地號     │ 39/1440      │            │
├───┼──────┼────────┼───────┼──────┤
│被告  │  黃○○    │ 三七四地號     │ 13/1440      │ 90/10000   │
│      │            ├────────┼───────┤            │
│      │            │ 三九一地號     │ 13/1440      │            │
├───┼──────┼────────┼───────┼──────┤
│被告  │  午○○○  │ 三九一地號     │ 145/1000     │ 356/10000  │
└───┴──────┴────────┴───────┴──────┘
附表三：
一、三七四地號土地相互補償表：
┌──────┬───────┬────────┬─────────┬────────────┐
│共有人      │  應有部分    │應分得土地價值  │實際分得土地價值  │   找補金額             │
│            │              │ （新台幣：元） │ （新台幣：元）   │（新台幣：元）          │
├──────┼───────┼────────┼─────────┼────────────┤
│庚○○○    │  3/180       │ 0000000        │  0000000         │ 應付 196925            │
├──────┼───────┼────────┼─────────┼────────────┤
│宙○○○    │  7/108       │ 0000000        │  0000000         │ 應付 946948            │
├──────┼───────┼────────┼─────────┼────────────┤
│辛○○○    │  3/162       │ 0000000        │  0000000         │ 應得 91474             │
├──────┼───────┼────────┼─────────┼────────────┤
│黃○○      │  13/1440     │ 615313         │  570360          │ 應得 44953             │
├──────┼───────┼────────┼─────────┼────────────┤
│子○○      │  39/1440     │ 0000000        │  0000000         │ 應付 72618             │
├──────┼───────┼────────┼─────────┼────────────┤
│辰○○○    │  17/360      │ 0000000        │  0000000         │ 應付 166913            │
│壬○○○    │              │                │                  │                        │
│巳○○○    │              │                │                  │                        │
│癸○○○    │              │                │                  │                        │
├──────┼───────┼────────┼─────────┼────────────┤
│丑○○○    │  90/720      │ 0000000        │ 0000000          │ 應付 653201            │
├──────┼───────┼────────┼─────────┼────────────┤
│己○○○    │  22/360      │ 0000000        │ 0000000          │ 應得 20087             │
├──────┼───────┼────────┼─────────┼────────────┤
│甲○○○    │  19/360      │ 0000000        │ 0000000          │ 應得 83503             │
├──────┼───────┼────────┼─────────┼────────────┤
│乙○○○    │  19/360      │ 0000000        │ 0000000          │ 應得 83503             │
├──────┼───────┼────────┼─────────┼────────────┤
│地○○○    │  13/360      │ 00000000       │ 00000000         │ 應得 383168，其中      │
├──────┼───────┤                │                  ├──────┬─────┤
│戌○○○    │  13/360      │                │                  │地○○○應得│  90157   │
├──────┼───────┤                │                  ├──────┼─────┤
│亥○○○    │  234/8640    │                │                  │戌○○○應得│  90157   │
├──────┼───────┤                │                  ├──────┼─────┤
│戊○○○    │  234/8640    │                │                  │亥○○○應得│  67618   │
├──────┼───────┤                │                  ├──────┼─────┤
│玄○○○    │  234/8640    │                │                  │戊○○○應得│  67618   │
│            │              │                │                  ├──────┼─────┤
│            │              │                │                  │玄○○○應得│  67618   │
├──────┼───────┼────────┼─────────┼──────┴─────┤
│卯○○○○  │  360/10000   │ 0000000        │  0000000         │ 應付 789158，其中      │
├──────┼───────┤                │                  ├───────┬────┤
│丙○○○    │  443/10000   │                │                  │卯○○○○應付│ 228008 │
├──────┼───────┤                │                  ├───────┼────┤
│丁○○○    │  443/10000   │                │                  │丙○○○應付  │ 280575 │
│            │              │                │                  ├───────┼────┤
│            │              │                │                  │丁○○○應付  │ 280575 │
├──────┼───────┼────────┼─────────┼───────┴────┤
│天○○○    │  234/8640    │ 0000000        │  0000000         │ 應付 89873             │
├──────┼───────┼────────┼─────────┼────────────┤
│宇○○○    │  12524/60000 │ 00000000       │ 00000000         │ 應得 0000000           │
└──────┴───────┴────────┴─────────┴────────────┘
二、三九一地號土地相互補償表：
┌──────┬───────┬────────┬─────────┬────────────┐
│共有人      │  應有部分    │應分得土地價值  │實際分得土地價值  │   找補金額             │
│            │              │ （新台幣：元） │ （新台幣：元）   │（新台幣：元）          │
├──────┼───────┼────────┼─────────┼────────────┤
│庚○○○    │  5/54        │ 0000000        │  0000000         │ 應得 1532              │
├──────┼───────┼────────┼─────────┼────────────┤
│辛○○○    │  3/162       │ 381825         │  325273          │ 應得 56552             │
├──────┼───────┼────────┼─────────┼────────────┤
│黃○○      │  13/1440     │ 186183         │  158866          │ 應得 27317             │
├──────┼───────┼────────┼─────────┼────────────┤
│子○○      │  39/1440     │ 558369         │  475592          │ 應得 82777             │
├──────┼───────┼────────┼─────────┼────────────┤
│辰○○○    │  17/360      │ 973576         │  829521          │ 應得 144055            │
│壬○○○    │              │                │                  │                        │
│巳○○○    │              │                │                  │                        │
│癸○○○    │              │                │                  │                        │
├──────┼───────┼────────┼─────────┼────────────┤
│丑○○○    │  1/8         │ 0000000        │ 0000000          │ 應得 17795             │
├──────┼───────┼────────┼─────────┼────────────┤
│己○○○    │  22/360      │ 0000000        │ 0000000          │ 應得 186550            │
├──────┼───────┼────────┼─────────┼────────────┤
│甲○○○    │  19/360      │ 0000000        │ 927053           │ 應得 160946            │
├──────┼───────┼────────┼─────────┼────────────┤
│乙○○○    │  19/360      │ 0000000        │ 927053           │ 應得 160946            │
├──────┼───────┼────────┼─────────┼────────────┤
│地○○○    │  13/360      │ 0000000        │ 0000000          │ 應得 1302  ，其中      │
├──────┼───────┤                │                  ├──────┬─────┤
│亥○○○    │  234/8640    │                │                  │地○○○應得│  744     │
│            │              │                │                  ├──────┼─────┤
│            │              │                │                  │亥○○○應得│  558     │
├──────┼───────┼────────┼─────────┼──────┴─────┤
│戊○○○    │  234/8640    │ 558369         │  528436          │ 應得 29933             │
├──────┼───────┼────────┼─────────┼────────────┤
│玄○○○    │  234/8640    │ 558369         │  528436          │ 應得 29933             │
├──────┼───────┼────────┼─────────┼────────────┤
│戌○○○    │  17/360      │ 744552         │  704953          │ 應得 39599             │
├──────┼───────┼────────┼─────────┼────────────┤
│天○○○    │  234/8640    │ 558369         │  528436          │ 應得 29933             │
├──────┼───────┼────────┼─────────┼────────────┤
│午○○○    │  145/1000    │ 0000000        │  0000000         │ 應付 716326            │
├──────┼───────┼────────┼─────────┼────────────┤
│宇○○○    │  113/600     │ 0000000        │ 0000000          │ 應付 252844            │
└──────┴───────┴────────┴─────────┴────────────┘


司法院資訊處製作；財團法人民間司法改革基金會備份。
